【裁判字號】    96,建上易,21
【裁判日期】    970326
【裁判案由】    返還違約金
【裁判全文】
臺灣高等法院高雄分院民事判決        96年度建上易字第21號
上  訴  人  嘉椿水電工程有限公司
法定代理人  甲○○
訴訟代理人  王梵緒律師
被 上訴 人  高雄市政府教育局
法定代理人  乙○○
訴訟代理人  許再定律師
上列當事人間因返還違約金事件，對於民國96年10月12日臺灣高
雄地方法院95年度建字第71號第一審判決提起上訴，本院於97年
3 月12日辯論終結，茲判決如下：
    主  文
上訴駁回。
第二審訴訟費用由上訴人負擔。
    事實及理由
一、上訴人主張：伊於民國90年5 月2 日，向被上訴人承攬高雄
    市左營區新光國民小學（下稱新光國小）第1 期校舍新建工
    程之水電工程（下稱系爭工程），約定於92年2 月13日完工
    。該工程設計監造單位於施工前，提供送審單予伊，伊乃將
    預備施作產品之相關資料，送由監造單位審核功能符合而通
    過，並依送審資料實際施工，於92年2 月12日竣工。惟被上
    訴人竟以伊施作內容與契約約定之設計圖不符，拒絕驗收完
    成。伊即依被上訴人之要求修補，於94年10月17日驗收完成
    。詎被上訴人仍認定系爭工程逾期266 日完工，並自應給付
    之工程款中扣除新台幣（下同）1,456,515 元為逾期違約金
    。然上開工期延長係因被上訴人監造單位審核疏失所致，監
    造單位應為被上訴人之履行輔助人，自應視為被上訴人之過
    失，是工期延長係可歸責於被上訴人，伊不應負責，被上訴
    人不得主張逾期違約金等情。爰依承攬契約之法律關係，求
    為判命被上訴人應給付伊1,456,515 元，及加計起訴狀繕本
    送達翌日起至清償日止之法定遲延利息，並聲請宣告附條件
    之假執行判決。
二、被上訴人則以：上訴人施工前固有向監造單位提出送審資料
    ，惟監造單位僅審查該送審資料是否齊備及符合設計原意，
    不包括有關尺寸、施工品質、施工方法、施工期限及合約規
    範所規定之責任。上訴人未依系爭契約所約定之設計圖施工
    ，因而驗收不合格，此並非監造單位審查事項，經上訴人重
    新修補，已逾期266 日完工，顯係可歸責於上訴人事由所致
    ，是伊自工程款中扣除1,456,515 元作為逾期違約金，即屬
    有據等語，資為抗辯。
三、原審判決駁回上訴人之訴及假執行之聲請，上訴人不服，提
    起上訴，其上訴聲明：(一)原判決廢棄。(二)被上訴人應給付上
    訴人1,456,515 元，及自起訴狀繕本送達翌日起至清償日止
    ，按年息5%計算之利息。被上訴人則答辯聲明：上訴駁回。
四、兩造不爭執及爭執之事項
  甲、兩造不爭執事項：
    (一)兩造於90年5 月2 日訂立「高雄市教育局水電工程採購契
      約」（下稱系爭契約），約定總工程款14,570,000元，上
      訴人應於新光國小校舍新建工程之土木建築工程完工後30
      個日曆天前完工，即應於92年2 月13日完工，上訴人如不
      依照契約規定期限完工，應按逾期日數，每日賠償被上訴
      人按結算總價千分之一之逾期罰款，其最高額之逾期罰款
      金額，以不超過結算總價十分之一為限。
    (二)上開工程設計監造單位為蔡瑞益建築師事務所，而於施工
      前，蔡瑞益先提供送審單予上訴人，上訴人乃將預備施作
      產品之相關資料，送由監造單位審核通過，並於92年2 月
      12日竣工。
    (三)監造單位送審單有記載：建築師之審核僅限於送審資料是
      否齊備且符合設計原意之認定，審查結果雖經核准，承包
      商不得以此為理，推諉有關尺寸、施工品質、產品品質、
      施工方法、施工期限及合約規範內所規定之一切責任等語
      。
    (四)新光國小於92年3 月25日，致本件工程監造建築師之糾正
      函及所附缺失表，顯示系爭工程於92年2 月12日前所施作
      情形，與系爭契約設計圖多項不符。審計部高雄市審計處
      派員檢查後，於92年5 月20日亦函知新光國小缺失事項，
      而被上訴人於92年5 月30日函轉知上訴人，
    (五)被上訴人拒絕驗收完成，並表示施作內容與契約約定之設
      計圖不符，要求依原設計圖修補。上訴人嗣依被上訴人要
      求修補，致工期有所延誤，上訴人於94年10月17日驗收完
      成，較約定完工日超過266 日。
    (六)本件工程款決算金額為14,565,149元，被上訴人自其中扣
      款1,456,515 元後，餘款已給付上訴人。
    (七)本件若係可歸責於上訴人之事由逾期完工，應給付被上訴
      人1,456,515 元逾期違約金。
  乙、兩造爭執之事項：
    (一)上訴人依送交監造單位審核通過之資料施作系爭工程，是
      否符合債務本旨？
    (二)上訴人於92年2 月12日竣工之工程有無瑕疵？
    (三)上訴人遲延完工係可歸責於何人事由所致？
    (四)被上訴人以上訴人逾期266日，而由工程款扣除1,456,515
      元之逾期違約金，有無理由？
五、上訴人依送交監造單位審核通過之資料施作系爭工程，是否
    符合債務本旨？
  (一)按債務人應依債之本旨為給付，僅在特別情事下始得免責，
    乃債法之大原則，茍債務人之給付與債之內容不符，而主張
    免責者，自應就其歸責事由不存在負舉證責任；承攬人完成
    之工作，應使其具備約定之品質，及無減少或滅失其價值，
    或不適於通常或約定使用之瑕疵，民法第492 條定有明文，
    此項承攬人之瑕疵擔保責任係無過失責任，不以承攬人具有
    過失為必要，亦不因定作人另委有監工之人，而得減輕或免
    除其責任，若因可歸責於承攬人之事由，致工作發生瑕疵，
    則亦發生不完全給付之問題，此時定作人除得請求修補或解
    除契約或請求減少報酬外，依同法第495 條規定並得請求損
    害賠償（最高法院89年度台上字第2097號判決意旨可資參照
    ）。
  (二)本件依系爭契約第13條第3 項規定：「乙方（即上訴人）自
    備材料機具設備在進場前，應將有關資料及可提供的樣品，
    先送甲方（即被上訴人）審查同意，如需辦理檢（試）驗的
    項目，應會同甲方取樣，並會同送往檢（試）驗單位檢（試
    ）驗合格始得進場，該等材料機具設備進場時，乙方仍應通
    知甲方作現場檢驗。」此有系爭契約在卷可稽（原審卷第8
    至25頁），上訴人主張其依此規定，事先將預備施作之產品
    資料送由監造單位審核通過，業據上訴人提出送審單及送審
    資料為證（原審卷第26至64頁），並為被上訴人所不爭執，
    堪信為真。該送審單之審核意見固載有「功能符合」，惟另
    記載：「建築師之審核僅限於送審資料是否齊備且符合設計
    原意之認定，審查結果雖經核准，承包商不得以此為理，推
    諉有關尺寸、施工品質、產品品質、施工方法、施工期限及
    合約規範內所規定之一切責任」等語（原審卷第26頁），足
    見上訴人將系爭工程相關資料送審查時，監造單位已向上訴
    人明白表示，上訴人就系爭工程之施作仍應遵守系爭契約之
    約定，非送審通過後，即可免除系爭契約之規範，至為明確
    。是以，上訴人主張其依送審資料實際施工，即係依債務本
    旨給付云云，尚屬無據，不足採取。
  (三)至上訴人主張依公共工程施工品質管理作業要點第8 條第1
    項規定：「機關應視工程需要，指派適當人員或委託適當機
    構負責監造」；第9 條第1 項規定：「監造單位應負責審查
    廠商所提施工計畫與品質計畫，並監督其執行」；第10條規
    定：「機關委託監造，應於契約內明訂：(一)監造人員之資格
    與人數，並依據監造計畫執行監造作業。其未能有效達品質
    要求時，得隨時撤換之。(二)依政府採購法第63條規定，明訂
    廠商監造不實，致機關遭受損害之責」，故本件審查單位為
    監造單位，上訴人係信賴監造單位而依送審單型錄施作，並
    無可歸責原因云云，並提出該「公共工程施工品質管理作業
    要點」1 份為據（原審卷第129 、130 頁）。然依該作業要
    點第1 條之規定所示，該作業要點係「為提昇公共工程施工
    品質，確保公共工程施工成果符合其設計及規範之品質要求
    並落實政府採購法第70條工程採購品質管理及行政院頒『公
    共工程施工品質制度』之規定」所訂定，準此，上開規定僅
    在規範政府機關就施作之工程須如何落實監造，藉專責監造
    單位之監督執行，以提昇工程品質，乃為政府機關與監造單
    位間之權利義務關係，尚難謂承攬人僅須符合監造單位之指
    示，即可免除契約規範之約束，上訴人據以主張其施工標準
    應以監造單位審核通過之送審單為準，不應依系爭契約設計
    圖施工云云，自難採取。
六、上訴人於92年2 月12日竣工之工程有無瑕疵？
  (一)依上訴人所提出新光國小於92年3 月25日，致函予本件監造
    建築師之缺失表，顯示系爭工程於92年2 月12日前所施作情
    形，就所交產品與送審型錄不符部分，有雷射唱盤、多功能
    遙控麥克風；又送審資料與合約規範不符部分，有多功能遙
    控麥克風無法作單區及多區選擇廣播等、7 段音質等化模組
    未有等化器IN/OUT指示燈、多功能繼電模組無5 組以上輸出
    、自動溫控風扇無自動溫控功能且型錄敘述有誤、緊急/ 業
    務廣播主機無液晶（LCD） 顯示面板無法確實顯示廣播狀態
    等、緊急/業 務兼用接線盤無RS-485/9600BPS傳輸介面等情
    ，有該函及所附缺失表附卷可稽（原審卷第76至78頁），上
    開缺失係上訴人申報完工後，由新光國小對監造建築師所發
    函文，且為上訴人提出為證，應屬確實。而依上開缺失表所
    載，上訴人所提出之產品非僅與送審型錄不符，甚且產品之
    品質及功能亦與契約規範不符，是上訴人主張其依送審資料
    所為之施作，除型錄規格與系爭工程契約之約定不同外，功
    能上均與契約規範符合云云，實無足採。
  (二)又新光國小於92年5 月5 日以高市新光總字第0920001252號
    函上訴人本件工程於92年2 月12日竣工後初驗紀錄附有缺失
    表，該初驗結果則顯示，除消防幹管不合格、給水不鏽鋼水
    泥附著需刮除、甲梯洗手檯龍頭無水、號角喇叭出線口未封
    蓋、螢光開關指示燈接觸不良、幹管連接走廊改至靠柱子、
    地面排水不良等施工不良外；電信系統方面，傳真機無使用
    手冊及話筒、電話無訊號等；廣播系統方面，有雷射唱盤產
    品與送審型錄不合、多功能遙控麥克風無20組廣播功能，與
    緊急廣播主機不同廠牌、校長室廣播系統功能不符，無法分
    區○○○○ 段音質等化模組無7 組等化器、無等化器IN/OUT
    指示燈、多功能繼電模組無5 組以上輸出、自動溫控風扇無
    手動、OFF 、自動3 段開關、緊急/ 業務廣播主機無液晶（
    LCD） 顯示面板無法確實顯示廣播狀態等、緊急/ 業務兼用
    接線盤無RS-485/9600BP S 傳輸介面等；資訊及視訊網路教
    學系統方面，24PORT及16PORT交換式集線器均未提供3 個模
    組擴充插槽、視頻點播伺服主機無法單台SERVER提供5 個視
    訊流同時播出、視頻播放控制器未採用多個處理器、隨選視
    訊系統控制軟體、隨選視訊點播控制軟體、節目管理軟體、
    節目排序監控軟體均無原版光碟、授權書、使用手冊、回傳
    處理程式無法測試、主系統控制主機無自動啟動功能、無法
    連線、影音資料儲存系統無法連接、幹線增幅器頻率範圍與
    合約規格不合、16入混波主機送審資料與產品不合、35U 標
    準型機櫃未附層板3 塊、信號產生器送審圖與實品不合、節
    目播放中，可作文字編輯功能、影像畫面需達DVD 廣播級之
    畫面品質等無法測試等項（證物外放），均與系爭契約規範
    不符。另審計部高雄市審計處於92年5 月20日以92審高處五
    字第50318 號函，亦以經抽核廠商送審之型錄，發現其內容
    顯有異常情形，如公共廣播系統之各項設備等，廠商型錄特
    別標示與合約之差異，顯有異常之處，上開說明其型錄內容
    顯有不合理及錯誤之情形等語（證物外放）。上開函文均為
    上訴人所不爭執，足徵上訴人所提出產品之品質、功能及施
    工方法等均與契約規範不符，顯有瑕疵存在，是上訴人主張
    於92年2 月12 日 已依送審資料施作完成，且施作之產品功
    能均與契約規範相符，即難認為真實，被上訴人抗辯上訴人
    所施作之產品品質及功能均與契約規範不符，堪予採取。
  (三)至上訴人主張本件未能驗收完成，純因施工產品不符特定廠
    商之規格所致，系爭契約設計圖之規格顯係特定廠商之規格
    ，有違政府採購法第26條之規定云云。惟上訴人初驗未能通
    過乃因具有上述瑕疵，非僅規格不符而已，其上開主張，亦
    不足取。
七、上訴人遲延完工係可歸責於何人事由所致？
  (一)系爭工程上訴人提出之施作產品及相關資料雖經監造單位審
    查通過，惟不符契約規範，此為上訴人所不爭執，且系爭送
    審單已載明：「建築師之審核僅限於送審資料是否齊備且符
    合設計原意之認定，審查結果雖經核准，承包商不得以此為
    理，推諉有關尺寸、施工品質、產品品質、施工方法、施工
    期限及合約規範內所規定之一切責任」，足見監造單位已告
    知上訴人審查結果雖經核准，上訴人仍應依系爭契約規定履
    行，不因上訴人曾將施作產品送請審查通過，即認兩造契約
    內容有所變更，上訴人既未依系爭契約設計圖施工，甚且施
    工產品與送審型錄不符，顯有瑕疵存在，業如前述，自係可
    歸責於上訴人之事由而遲延完工。
  (二)至上訴人主張，依新光國小與監造建築師訂定之工程監造契
    約（原審卷第181 至220 頁），監造單位應依約提報監造計
    畫、審核施工廠商所提出之施工計畫、施工進度網狀圖、品
    質計畫、器材樣品及施工圖等，被上訴人之監造單位未將送
    審單送請被上訴人審查，且系爭工程產品、材料進場施作前
    ，監造單位亦可發現上訴人施工內容不符合系爭契約設計圖
    ，仍同意上訴人施工，此項疏失責任應屬被上訴人云云。惟
    監造單位固負有監督工程之責，此係基於被上訴人與監造人
    間之契約，契約規範目的在保障系爭工程品質，監造人縱有
    違反監造契約，亦為應否對被上訴人負債務不履行責任之另
    一問題，上訴人之遲延完工既係其自己未依系爭契約設計圖
    施工所致，並非監造單位所造成，是上訴人主張監造單位為
    被上訴人之履行輔助人，其未如期完工，係監造單位審查之
    疏失，應可歸責於被上訴人云云，為不足採。
  (三)上訴人另主張，被上訴人審核工作日報表及月報表，亦未對
    系爭工程產品、材料提出反對意見，應已同意上訴人施工內
    容云云，並提出日報表5 份為證（原審卷第176 至179-1 頁
    ），惟為被上訴人所否認。經查，依該日報表之記載，雖在
    本日施工概況欄，陳述施工之主要項目，並在工程項目欄，
    記載各施工項目之零件名稱，然日報表填寫之目的，係承攬
    人向定作人說明施工進形，非定作人對施工所用產品之檢驗
    ，且日報表上僅有零件式之記載，無法瞭解各產品之功能、
    規格與契約約定是否相符，須組裝完成驗收後始可確認，是
    自難因新光國小承辦人員於日報表上蓋章，即認系爭工程所
    使用之各產品材料，業經上訴人於進場前檢驗同意，上訴人
    之上開主張與事實不符，亦無可採。
八、被上訴人以上訴人逾期266 日，而由工程款扣除1,456,515
    元之逾期違約金，有無理由？
  (一)依系爭契約第19條規定：「逾期罰款：乙方（即上訴人）如
    不依照契約規定期限完工，應按逾期的日數，每日賠償甲方
    （即被上訴人）按結算總價千分之一的逾期罰款，該項罰款
    應由乙方在本工程驗收合格後向甲方繳納，甲方亦得在乙方
    未領工程款、差額保證金或其他保證金中扣除，……但其最
    高額的逾期罰款金額，以不超過結算總價十分之一為限」，
    上訴人就系爭工程施作結果，既因可歸責於上訴人事由，而
    與系爭契約之規範不符，被上訴人要求上訴人依契約規範修
    補，即無不合。上訴人因而工期有所延誤，於94年10月17日
    始驗收完成，較約定完工日超過266 日，而本件工程款決算
    金額為14,565,149元，依上開規定，應給付被上訴人1,456,
    515 元逾期違約金。是以，被上訴人自其中扣款1,456,515
    元後，將餘款給付上訴人，自屬正當。
  (二)又按約定之違約金過高者，法院得減至相當之數額，民法第
    252 條定有明文；又當事人約定契約不履行之違約金過高者
    ，法院固得依民法第252 條以職權減至相當之數額，惟是否
    相當仍須依一般客觀事實、社會經濟狀況及當事人所受損害
    情形，以為酌定標準，而債務已為一部履行者，亦得比照債
    權人所受利益減少其數額，最高法院49年台上字第807 號判
    例足資參照。本件係可歸責於上訴人之事由逾期完工，應給
    付被上訴人1,456,515 元逾期違約金，為兩造所不爭執，且
    參之上訴人施工多項不符約定，且超過約定期限266 日始完
    工，延誤期間甚長，被上訴人耗損成本代價及造成不便，損
    害非輕等情，上開違約金之約定應屬允當，上訴人請求酌減
    ，尚不足採。
  (三)又上訴人既應給付逾期266 日之違約金1,456,515 元，則其
    於出具之驗收證明書及保固切結書有無同意逾期266 日，並
    由工程款扣除1,456,515 元之逾期違約金，即無審酌之餘地
    。
九、綜上所述，上訴人係可歸責於己事由而遲延完工，被上訴人
    因而由工程款扣除1,456,515 元之逾期違約金，洵屬有據，
    從而，上訴人依承攬契約之法律關係，請求被上訴人給付1,
    456,515元，及自起訴狀繕本送達翌日起至清償日止，按年
    息5%計算之法定遲延利息，為無理由，不應准許。上訴人之
    訴既經駁回，其假執行之聲請即失所附麗，應併予駁回。原
    審為上訴人敗訴之判決，及駁回其假執行之聲請，核無違誤
    。上訴意旨指摘原判決不當，求予廢棄改判，為無理由，應
    予駁回。又本件事證已臻明確，兩造其餘攻擊防禦方法及舉
    證，核與判決之結果不生影響，爰不逐一論述，附此敘明。
據上論結，本件上訴為無理由，依民事訴訟法第449 條第1 項、
第78條，判決如主文。
中    華    民    國    97    年    3     月    26    日
                            民事第五庭
                                審判長法官  蔡明宛
                                法      官  曾錦昌
                                法      官  魏式璧
以上正本證明與原本無異。
本判決不得上訴。
中    華    民    國    97    年    3     月    26    日
                                書  記  官  林明威


司法院資訊處製作；財團法人民間司法改革基金會備份。
